【裁判字號】    97,台上,1197
【裁判日期】    970612
【裁判案由】    移轉所有權
【裁判全文】
最高法院民事判決            九十七年度台上字第一一九七號
上  訴  人  甲○○
訴訟代理人  江來盛律師
被 上訴 人  乙○○
                    號
訴訟代理人  葉玲秀律師
上列當事人間請求移轉所有權事件，上訴人對於中華民國九十六
年十二月三十一日台灣高等法院台中分院第二審判決（九十六年
度上字第七六號），提起上訴，本院判決如下：
    主  文
上訴駁回。
第三審訴訟費用由上訴人負擔。
    理  由
本件被上訴人主張：坐落台中縣沙鹿鎮○○○段北勢坑小段三八
三地號土地（以下稱系爭土地）為上訴人所有。上訴人於民國七
十年三月十四日與訴外人林金枝就系爭土地簽訂土地合建契約，
合建完成後上訴人應將系爭土地如第一審判決附圖所示A、B部分
，合計一一七○平方公尺分歸伊所有。惟因當時法令限制，無法
辦理移轉所有權登記，上訴人乃書立切結書載明：「具切結書人
甲○○，所有坐落北勢坑段北勢坑小段三八三地號之土地，如附
圖（原切結書所附圖示）綠色表示屬都市計劃內保護區，該土地
為本人與台端（被上訴人）合建房屋，因分得貳層樓房兩戶，而
相對應由台端所分得之土地使用權及產權，面積為壹壹柒零平方
公尺，目前因法令規定無法辦理土地分割及權利登記，本人切結
，俟後政府法令更改或變更都市計劃區域使用，致可辦理土地分
割及產權移轉登記時，無條件即時提供有關證件及印鑑證明，交
由台端自行辦理土地分割登記及產權等手續……」，並將切結書
交由伊收執，伊亦使用系爭土地迄今。而系爭土地現已非耕地等
情。爰依系爭切結書契約之法律關係，求為命上訴人將上開A、B
部分土地所有權移轉登記予伊之判決（被上訴人逾此之請求，業
經第一審判決其敗訴確定）。
上訴人則以：伊係與訴外人林金枝訂立合建契約，與被上訴人並
未書立切結書，系爭切結書係屬虛假。依伊與林金枝訂立之契約
之約定，伊提供系爭土地予林金枝興建房屋，共五五點九六二五
坪，依約伊取得百分之四十即二二點三八五坪，惟林金枝交予伊
之二棟房屋共六八點九七坪，故伊應再提供四六點五八五坪建地
予林金枝，依上開約定以保護區二一二坪土地換五○坪建地之比
例，伊尚需提供一九七點五二坪，合六五二點九五平方公尺保護
區土地予林金枝。縱林金枝將其權利讓與被上訴人，被上訴人亦
僅得於此範圍為主張，非被上訴人所指之一一七○平方公尺等語
，資為抗辯。
原審斟酌全辯論意旨及調查證據之結果，以：系爭土地為上訴人
所有，屬於都市計劃「保護區」，上訴人與訴外人林金枝於七十
年三月十四日就系爭土地簽訂合建契約，有土地合建契約書可稽
，並為兩造所不爭執，堪信真實。上訴人雖否認系爭切結書之真
正，然證人即系爭土地合建契約書上之建商林金枝證稱：「切結
書是我去叫張榮坤來寫的，寫的時候兩造及我都在場，當時房子
蓋好了，大家都分了，被上訴人是我們建築公司的負責人，靠近
甲○○土地的土地及房子都是由乙○○分到，要過戶的時候有爭
執，所以我們在現場講好了，再叫張榮坤出來寫，……。甲○○
識字，立切結書人是甲○○本人簽名蓋章的，……切結書後面所
附的戶口名簿也是甲○○自己提供的。」等語。證人即代書張榮
坤證稱：「切結書的本文是我寫的，面積更改部分也是我寫的，
有關費用的部分也是我改的，……我寫這個切結書是兩造及林金
枝先生叫我寫的。當初我寫這切結書是在建築的工地，因為房子
蓋好了，要如何過戶，要我去寫，是他們三人怎麼講，我怎麼寫
的，……當時我寫完後，我有把內容唸給他們三個人聽，當時有
複寫一份，總共有二份。面積是他們三人講怎麼算我幫他們算的
結果。」（一審卷第五五、五六頁），「土地旁的兩間房子是分
給乙○○，我看他們寫合建契約書，因為甲○○有提供保護區的
土地建屋，而這部分由乙○○分到，所以乙○○所分房子的旁邊
的保護區土地，是甲○○所提供出來合建的，所以簽切結書時就
直接寫給乙○○。」（原審卷第一五九頁背面、第一六○頁）。
觀諸上開合建契約第一、二條約定分別載明：「甲方（即上訴人
）提供土地住宅區部分每棟以建地五十坪為壹棟取得四十％，乙
方（即證人林金枝）取得六十％為標準」、「甲方提供保護區土
地以貳佰壹拾貳坪以分配貳樓房屋壹棟計算為準」之內容，即知
依證人林金枝與上訴人上開合建契約之約定，乃以上訴人提供建
地一二五坪取得一棟房屋及以保護區土地二一二坪取得一棟房屋
為換算基準，以上訴人取得房屋之棟數換算上訴人提供土地之坪
數。再上訴人乃提供住宅區土地五五點九六二五坪供建築，並分
得二棟房屋，則依上開合建契約第一、二條之約定計算，上訴人
尚須提供住宅區土地六九點零三七五坪或價值相當之保護區土地
以換取其分得其中一棟房屋，而住宅區土地與保護區土地之價值
相差倍數為一點六九六倍（212/125=1.696)，是上訴人需補足保
護區土地一一七點零八七六坪（69.0375x 1.696）抵換其分得房
屋一棟，另加上保護區土地二一二坪再抵換其分得房屋之其中一
棟，共計三二九點○八七六坪保護區土地以換得上訴人分得之房
屋二棟。且觀之上開切結書附註載明「乙○○（即被上訴人）
所提供之貳公尺寬私設巷道 (坐落系爭土地同段三八五地號土地
內），由甲○○（即上訴人）提供貳拾伍坪土地取得」。是上訴
人總共應提供三五四點○八七六坪（329.0876+ 25）土地，即約
一一七○平方公尺之保護區土地。另經原審將系爭切結書原本送
請法務部調查局鑑定結果，面積更改處藍筆書寫字跡確為「壹壹
柒零」，有法務部調查局九十六年八月一日調科貳字第○九六○
○三二九四八○○號鑑定通知書一份在卷可稽。徵之第一審法院
於九十四年十一月十四日會同台中縣清水地政事務所至現場勘驗
結果，系爭土地上植有林木，西南側圍有水泥圍牆，該圍牆通過
系爭土地中間，東北側亦圍有水泥圍牆，整體水泥圍牆呈「ㄇ」
字形，系爭土地上並有一小徑穿過，而緊鄰系爭土地之台中縣沙
鹿鎮○○○段北勢坑小段三八三之三地號土地上，有一棟二層樓
建物，現均係供被上訴人使用，被上訴人所請求之如附圖所示 A
、B 部分土地位置現均由被上訴人使用中之事實，亦有勘驗筆錄
及鑑定圖在卷可稽，參諸證人張榮坤證稱當時係為圍圍牆而寫系
爭切結書，寫系爭切結書時圍牆還沒有做，是後來才完成圍牆一
情，亦可證明上訴人確曾書立系爭切結書，並已將如附圖Ａ、Ｂ
所示土地交付被上訴人使用並築圍牆。上訴人否認切結書之真正
，不足採信，被上訴人上開主張即應認為真實。又查系爭土地屬
都市內土地，非屬農業發展條例第三條第十一款規定之耕地，亦
有台中縣清水地政事務所九十四年十月六日清地測字第○九四○
○一七二五六號函在卷可憑。至上訴人主張依系爭切結書附註
所載，在被上訴人將九十五平方公尺土地移轉登記為上訴人前，
上訴人得拒絕為本件之給付云云，然查依系爭切結書附註所載
為「乙○○（即被上訴人）所提供之貳公尺寬私設巷道 (坐落系
爭土地同段三八四地號土地內），由甲○○（即上訴人）提供貳
拾伍坪土地取得」，而系爭切結書之附圖上「（塗紅部分）表乙
○○（即被上訴人）同意留貳公尺寬私設通道無條件供甲○○（
即上訴人）工作牛車通行」與附圖之塗黑部分相同，均僅記載作
為「通道」，未如附圖塗黃部分（即原審判決附圖所示編號Ａ、
Ｂ部分）係記載「應由乙○○（即被上訴人）取得之土地及所有
權」，亦即依系爭切結書之附註及附圖上所載，被上訴人僅有提
供土地作為通道之義務，尚無移轉通道之土地所有權予上訴人之
義務，上訴人執此主張同時履行抗辯，洵屬無據。從而，被上訴
人本於依系爭切結書之法律關係，請求上訴人將系爭土地如原審
判決附圖所示A部分面積六五三平方公尺土地、B部分面積五一七
平方公尺之土地，合計一一七○平方公尺土地所有權移轉登記與
被上訴人，為有理由，應予准許，為其心證之所由得，並說明兩
造其餘之攻擊、防禦方法及舉證，不一一論述之理由，爰維持第
一審所為上訴人敗訴之判決，駁回其上訴。
查取捨證據、認定事實屬於第二審法院之職權，若其認定並不違
背法令，即不許任意指摘其認定不當，以為上訴理由。又解釋契
約亦屬事實審法院之職權，如其解釋不違背法令或無悖於論理法
則或經驗法則，亦不得以其解釋為不當，援為上訴第三審之理由
（本院二十八年上字第一五一五號、八十三年台上字第二一一八
號判例參照）。原審認定系爭切結書為真正，並依職權解釋系爭
切結書之文義，認上訴人並不得依切結書附註所載事項行使同
時履行之抗辯，經核洵無違誤。上訴論旨，猶以原審認定事實、
取捨證據及解釋契約之職權行使，暨與原判決基礎無涉之理由，
指摘原判決不當，求予廢棄，非有理由。
據上論結，本件上訴為無理由。依民事訴訟法第四百八十一條、
第四百四十九條第一項、第七十八條，判決如主文。
中    華    民    國  九十七  年    六    月   十二   日
                      最高法院民事第六庭
                          審判長法官  朱  建  男
                                法官  顏  南  全
                                法官  林  大  洋
                                法官  鄭  傑  夫
                                法官  蘇  清  恭
      本件正本證明與原本無異
                                      書  記  官
中    華    民    國  九十七  年    六    月  二十四  日
                                                      Ｑ


司法院資訊處製作；財團法人民間司法改革基金會備份。
